臺灣高等法院民事判決　　　　　　　　 94年度重上字第287號
上　訴　人　五州石材工業有限公司
法定代理人　庚○○
參　加　人　國敦營造有限公司
兼　法　定
代　理　人　乙○○
訴訟代理人　甲○○
被　上訴人　丙○○
　　　　　　丁○○
　　　　　　戊○○
　　　　　　己○○
共　　　同
訴訟代理人　賴玉梅律師
上列當事人間請求返還土地等事件，上訴人對於中華民國九十三
年十月八日台灣桃園地方法院八十九年度重訴字第八八號第一審
判決提起上訴，經本院於九十四年八月九日言詞辯論終結，判決
如下：
    主    文
上訴駁回。
第二審訴訟費用由上訴人負擔。
    事 實 及 理 由
一、本件上訴人聲明求為判決：(一)原判決關於不利上訴人部分廢
    棄。(二)上開廢棄部分，被上訴人在第一審之訴及假執行之聲
    請均駁回。
    被上訴人聲明求為判決：(一)上訴駁回。
二、查上訴人公司雖經廢止（見本院卷一九二頁之該公司基本資
    料），惟該公司迄未辦理清算完結，其法人人格仍存續中；
    次按參加人得按參加時之訴訟程度，輔助當事人為一切訴訟
    行為，民事訴訟法第六十一條前段定有明文；是本件上訴人
    雖未提起上訴，但仍可由參加人提起之；又上訴人未於言詞
    辯論期日到場，核無民事訴訟法第三百八十六條所列各款情
    形，爰依被上訴人之聲請，由其一造辯論而為判決，先予敘
    明。
三、被上訴人起訴主張：兩造於民國（下同）八十七年間就伊所
    有坐落桃國縣蘆竹鄉○○○段海湖小段56-131、56-438、
    56-437 、56-4 36及56-752地號等五筆土地（下稱系爭土地
    ）簽訂土地租賃契約（下稱系爭租賃契約），約定系爭土地
    供上訴人興建廠房開發使用，惟上訴人於占有系爭土地後，
    竟在其上開挖竊取砂土販賣牟取暴利，違反系爭租賃契約，
    並經本院依連續竊罪名，判處上訴人公司之實際負責人乙
    ○○有期徒刑二年六月確定，伊已於八十八年十月十八日致
    函向上訴人表示終止系爭租賃契約，並限期回復原狀，然上
    訴人皆置之不理；又上訴人所為顯以基地供違反法令之使用
    ，伊亦得以九十二年六月十二日準備書狀之送達為終止系爭
    租約之意思表示等情，爰依終止租賃契約之法律關係，求為
    命(一)上訴人應將如原判決附圖所示B、D、F、H部分所傾倒之
    廢土及廢棄物挖除運離，並將土地返還予伊；(二)上訴人應返
    還如原判決附圖所示A、C、G、I、E部分及第56-752地號土
    地予伊之判決 (原審就被上訴人請求將系爭土地上之廢棄土
    挖除運離部分為被上訴人敗訴之判決，未據聲明不服，已告
    確定）。
    上訴人在原審則以：被上訴人於簽約時已知悉伊於系爭土地
    上挖採土石，並無任何異議，亦從未阻止，且伊承租系爭土
    地目的係為開發與興建使用，包括挖採土石之行為在內，則
    伊依約開發使用，自無違反約定使用目的之情事。又被上訴
    人於承購系爭土地後，並未清理前使用人埋於地下之建物基
    座及石綿等廢棄物，伊係為清理舊有基座等廢棄物，以興建
    廠房而施工，非僅為挖取砂石而承租系爭土地。又伊將施工
    所生多餘之土石及廢料，由明瑱工程事業有限公司（下稱明
    瑱公司）加工後，再以每立方米新台幣（下同）二百九十元
    之價格購回，供自身建築材料所用，不僅有內政部營建剩餘
    土石方處理方案為依據，亦為工程界之慣例，而系爭土地面
    積廣達八千八百三十八平方公尺，施工用砂最少需要數十萬
    立方米，伊不可能將之以每立方米一百三十元之低價出售，
    是被上訴人所指伊盜採砂石及販賣牟利而據以終止租約，並
    無理由云云，資為抗辯。參加人則陳稱：乙○○係上訴人公
    司之股東，並為國敦營造有限公司（下稱國敦公司）之負責
    人，上訴人將擬在系爭土地上興建之廠房工程委由國敦公司
    承建，並代為申請建造執照，且被上訴人就系爭土地之開發
    許可及興建建物已授權予參加人，伊等將系爭土地內之土石
    交由砂石廠或洗選場代為加工處理，以供自身建築材料使用
    ，係基於被上訴人之授權，且為被上訴人所明知，自不生上
    訴人違反系爭租約使用系爭土地之情事云云。
四、兩造不爭執之事實：被上訴人於八十七年三月六日將系爭土
    地出租予上訴人興建開發使用（見原審(一)卷十三頁至十六頁
    之土地租賃契約書）。
五、雖上訴人辯稱：兩造於八十九年四月十二日向原審陳明合意
    停止訴訟，乃被上訴人遲至九十年六月四日始聲明續行訴訟
    ，已逾四個月，依法應視為撤回本件訴訟云云，惟查兩造於
    八十九年四月十二日係向原審陳明：請待刑事再議之案件審
    理終結，本件再開庭，另再陳報請求開庭（見原審(一)卷六十
    頁之言詞辯論筆論），並非合意停止訴訟甚明，足見上訴人
    所為之上開抗辯，要非可取。
六、被上訴人主張上訴人違反系爭租約約定，於系爭土地挖取砂
    石販賣牟利等情；而上訴人則以系爭土地係供伊開發使用，
    不限於興建廠房，且被上訴人亦同意伊挖取砂石云云；參加
    人亦稱：伊與上訴人係為清理舊有基座等廢棄物，並將拆除
    過程所生土石及廢料挖運後由明瑱公司加工，再將加工後堪
    用之細砂購回使用云云。經查：兩造已於系爭土地租賃契約
    書第一條明白約定：「桃園縣蘆竹鄉○○○段海湖小段56-1
    31、56-438、56-437、56-436、56-752地號土地內共八千三
    百八十八平方公尺……甲方（指被上訴人）同意出租乙方（
    指上訴人）作興建開發之使用」（見原審(一)卷十三頁），並
    未約定上訴人尚得在系爭土地上挖取砂石販賣牟利。雖上訴
    人辯稱被上訴人同意伊挖取砂石，且知情云云，惟為被上訴
    人所否認，而上訴人復不能舉證以實其說，是其所為此部分
    之抗辯，亦非可取；又參加人乙○○陳稱伊係依與被上訴人
    間委任關係，於系爭土地上開發及挖取砂石云云，並提出授
    權書為證，惟經核該授權書之全銜為「代刻印章授權書」，
    且其內容僅係載稱：「立授權書人丙○○、丁○○、戊○○
    、己○○等（甲方），茲因甲方所有之桃園縣蘆竹鄉○○○
    段海湖小段56-131、56-438、56-437、56-436等四筆土地，
    因申請開發許可及興建建物，產權登記，特授權乙方（即參
    加人乙○○）代辦所有相關申請手續及本契約有關事宜，絕
    不移作其他用途，如有違背，乙方應負法律上一切責任，且
    甲方不得中途撤換印章及不可藉詞撤銷本委託事項並不得向
    工務機關、稅捐機關、地政機關、金融機關等相關主管機關
    提出有關本書使用之異議，否則視為違約」（見原審(三)卷三
    二頁），充其量僅能據為證明被上訴人有授權參加人乙○○
    代刻印章並辦理有關開發許可及興建建物之相關手續而已，
    被上訴人並未授權參加人乙○○得在系爭土地挖取砂石販賣
    牟利，情至明顯。足見參加人乙○○所為此部分之抗辯，亦
    非可取；況參加人國敦公司與訴外人明瑱公司間之買賣契約
    書亦明載：國敦公司出售與明瑱公司者，係原砂，每立方米
    為一百三十元（見原審(一)卷一四一頁），且明瑱公司之負責
    人丁瑩欣於上開刑事訴訟警訊時及檢察官偵查中亦證稱：「
    我有向國敦公司購買砂土，是國敦公司乙○○通知我，我才
    僱請司機前往該處載運砂土；當初他說有一個工地，我跟他
    買有土跟砂的砂石，我要買回去加工，把砂跟土分開，我要
    把細砂賣給一般的預拌場。被告（指乙○○）交給我的裡面
    有土及砂，沒有廢棄物」（見原審(一)卷一四二頁至一四五頁
    ），再參以依警方至現場所拍攝之現場照片顯示，系爭土地
    上均為砂土，並無上訴人或參加人所稱之廢棄物等情以觀（
    見原審(一)卷一五五頁至一五九頁、一七九頁），益見上訴人
    辯稱其係為改良系爭土地，而將系爭土地之砂石及廢棄物運
    出云云，及參加人所稱：伊與上訴人係為清理舊有基座等廢
    棄物，並將拆除過程所生土石及廢料挖運後由明瑱公司加工
    ，再將加工後堪用之細砂購回使用云云，全無足取。是被上
    訴人主張上訴人未經伊同意而任令其公司之股東即國敦公司
    之負責人乙○○盜取系爭土地之砂石販賣牟利（乙○○因而
    被本院依連續竊罪名，判處有期徒刑二年六月確定，見本
    院卷一五一頁至一八五頁之起訴書、及第一、二審刑事判決
    ），以供作違反刑事罰法令之使用，即屬有據。
七、按租用建築房屋之基地，承租人以基地供違反法令使用時，
    出租人得予收回，土地法第一百零三條第二款定有明文。本
    件上訴人既未經被上訴人同意而任令其公司之股東即國敦公
    司之負責人乙○○盜取系爭土地之砂石販賣牟利，將系爭土
    地供作違反刑事罰法令之使用，已如上述。則被上訴人依上
    開規定，以九十二年六月十一日準備書狀繕本之送達向上訴
    人為終止本件土地租賃契約之意思表示，該書狀繕本並已於
    同年月十二日送達與上訴人（見原審(三)卷八頁）；是本件租
    貸契約已於九十二年六月十二日經被上訴人合法終止。系爭
    租賃契約既經合法終止，則被上訴人請求上訴人返還租賃物
    即系爭土地，即屬有據。
八、從而，被上訴人依據終止租賃契約之法律關係，請求上訴人
    將坐落桃園縣蘆竹鄉○○○段海湖小段五六之一三一地號、
    同所五六之四三六地號、同所五六之四三七地號、同所五六
    之四三八地號及同所五六之七五二地號土地，面積依序為四
    千四百五十三平方公尺、二千一百零二平方公尺、四百九十
    三平方公尺、一千三百四十八平方公尺及八十四平方公尺返
    還被上訴人部分，自屬應予准許。原審就上開部分所為上訴
    人敗訴之判決，核無違誤。上訴論旨指摘原判決此部分不當
    ，求予廢棄改判，為無理由。
九、至兩造其餘之攻擊或防禦方法及未經援用證據，經本院斟酌
    後，認為均不足以影響本判決之結果，自無逐一詳予論駁之
    必要，併此敘明。
據上論結，本件上訴為無理由，依民事訴訟法第四百四十九條第
一項、第七十八條、第四百六十三條、第三百八十五條第一項前
段，判決如主文。
中　　華　　民　　國　　94　　年　　8 　　月　　23　　日
　　　　　　　　　  民事第六庭  審判長法　官  林鄉誠
                                      法  官  梁玉芬
　　　　　　　　　　　　　　　　      法  官  楊豐卿
正本係照原本作成。
如不服本判決，應於收受送達後二十日內向本院提出上訴書狀，
其未表明上訴理由者，應於提出上訴後二十日內向本院補提理由
書狀（均須按他造當事人之人數附繕本）上訴時應提出委任律師
或具有律師資格之人之委任狀；委任有律師資格者，另應附具律
師資格證書及釋明委任人與受任人有民事訴訟法第四百六十六條
之一第一項但書或第二項（詳附註）所定關係之釋明文書影本。
中　　華　　民　　國　　94　　年　　8 　　月　　23　　日
                                      書記官  殷丹妮
附註：
民事訴訟法第四百六十六條之一（第一項、第二項）：
對於第二審判決上訴，上訴人應委任律師為訴訟代理人。但上訴
人或其他法定代理人具有律師資格者，不在此限。
上訴人之配偶、三親等內之血親、二親等內之姻親，或上訴人為
法人、中央或地方機關時，其所屬專任人員具有律師資格並經法
院認為適當者，亦得為第三審訴訟代理人。
